【裁判字號】    97,簡上,246
【裁判日期】    970630
【裁判案由】    詐欺
【裁判全文】
臺灣桃園地方法院刑事判決             97年度簡上字第246號
上  訴  人  臺灣桃園地方法院檢察署檢察官
被      告  乙○○
上列上訴人因被告詐欺案件，不服中華民國97年2 月20日本院97
年度壢簡字第300 號第一審刑事簡易判決（聲請簡易判決處刑書
案號：臺灣桃園地方法院檢察署97年度偵字第1904號），提起上
訴，及移送併案審理（臺灣桃園地方法院檢察署97年度偵字第26
09號），本院管轄之第二審合議庭判決如下：
    主  文
原判決撤銷。
乙○○幫助意圖為自己不法之所有，以詐術使人將本人之物交付
，處拘役伍拾日，如易科罰金，以新臺幣壹仟元折算壹日。
    事  實
一、乙○○可預見任意將金融帳戶交付與他人，足供他人用為詐
    欺取財之犯罪後收受被害人匯款，以遂其掩飾或隱匿犯罪所
    得財物目的之工具，竟不違背其本意而基於幫助詐欺犯意，
    於民國96年12月7 日以前某時，在不詳地點，將其前向臺灣
    中小企業銀行股份有限公司（下稱臺灣中小企銀）龍潭分行
    申設之存款帳戶（戶名：乙○○，帳號：000-00-000000 號
    ）存摺、金融卡及密碼，交付與真實姓名年籍不詳之詐騙集
    團成年人使用。嗣該詐騙集團成員即共同意圖為自己不法之
    所有，並基於詐欺取財之犯意聯絡，(一)先於同日晚間7 時許
    ，由1 名真實姓名年籍不詳自稱「陳主任」之成年女子，撥
    打電話與甲○○，(二)再於96年12月7日晚間7時43分許、59分
    許及10餘分鐘後，先後由真實姓名年籍不詳之成年女子、男
    子及自稱「林小姐」之成年女子，撥打電話與謝如靜，(三)另
    於同日某時，接連由2 名不詳之成年人，撥打電話與丙○○
    ，分別向渠等佯稱：在拍賣網站購物款項匯款錯誤，須依指
    示重新操作云云，致甲○○、謝如靜、丙○○均陷於錯誤，
    渠等遂於同日晚間8時23分許、8時41分許、10時3 分許，在
    臺灣郵政股份有限公司（下稱臺灣郵政）之自動櫃員機，各
    匯款新臺幣（下同）2萬9,987元、5,728 元、2萬9,987元，
    至乙○○前開帳戶，並旋遭該詐騙集團成員提領一空，合計
    詐得6萬5,702元。嗣經甲○○、謝如靜、丙○○發覺受騙，
    報警處理而查獲上情。
二、案經臺北縣政府警察局金山分局報請臺灣桃園地方法院檢察
    署檢察官偵查後聲請以簡易判決處刑，暨桃園縣政府警察局
    龍潭分局報請臺灣桃園地方法院檢察署檢察官移送併辦。
    理  由
一、證據能力部分：
  (一)按被告以外之人於審判外之陳述雖不符刑事訴訟法第159 條
    之1至之4規定，而經當事人於審判程序同意作為證據，法院
    審酌該言詞陳述或書面陳述作成時之情況，認為適當者，亦
    得為證據；當事人、代理人或辯護人於法院調查證據時，知
    有刑事訴訟法第159條第1項不得為證據之情形，而未於言詞
    辯論終結前聲明異議者，視為有前項之同意，同法第159 條
    之5 定有明文。又該條立法意旨在於傳聞證據未經當事人之
    反對詰問予以核實，原則上先予排除，惟若當事人已放棄反
    對詰問權，於審判程序中表明同意該等傳聞證據可作為證據
    ；或於言詞辯論終結前未聲明異議，基於尊重當事人對傳聞
    證據之處分權，及證據資料愈豐富，愈有助於真實發見之理
    念，且強化言詞辯論主義，使訴訟程序得以順暢進行，上開
    傳聞證據亦均具有證據能力。準此，被告乙○○對公訴人所
    提證人即被害人甲○○、謝如靜、丙○○於警詢時所為陳述
    ，另證人即被告配偶孫少河於警詢時、偵查中之陳述，均表
    示沒有意見，復本院認其作成之情形並無不當之情形，經審
    酌後認為適當，故渠等證人前開審判外之陳述均得為證據，
    合先敘明。
  (二)另被告前向臺灣中小企銀龍潭分行申設之存款帳戶（戶名：
    乙○○，帳號：000-00-000000 號）開戶基本資料、金融卡
    申請書暨交易明細資料，被害人甲○○、謝如靜轉匯之臺灣
    郵政自動櫃員機交易明細表，被害人丙○○之臺灣郵政存簿
    儲金簿節本，均與本案事實具有自然關聯性，復屬書證性質
    ，且查無事證足認有違背法定程序或經偽造、變造所取得之
    情事，應得認屬刑事訴訟法第159 條之4第2款之業務上文書
    ，且被告對此部分之證據能力亦不爭執，是堪認均有證據能
    力，附此敘明。
二、訊據被告乙○○固坦承臺灣中小企銀龍潭分行之存款帳戶（
    戶名：乙○○，帳號：000-00-000000 號）為其所申設、使
    用，而被害人甲○○、謝如靜、丙○○並有於上述時地分別
    匯入2萬9,987元、5,728 元、2萬9,987元至前開帳戶之事實
    ，惟矢口否認有何幫助詐欺犯行，辯稱：前開帳戶之存摺、
    金融卡及密碼係放置在一處，而伊住家前於96年12月間曾遭
    竊，並發現門鎖有遭破壞，但因現金沒有遺失，遂未報警處
    理，嗣因本案經警通知始前開帳戶遭竊，且伊配偶孫少河之
    金融帳戶亦同時遺失，伊實無幫助詐欺取財之情事云云。惟
    查：
  (一)上揭犯罪事實，業據被害人甲○○、謝如靜、丙○○於警詢
    時指訴綦詳，復有被告前向臺灣中小企銀龍潭分行申設之存
    款帳戶（戶名：乙○○，帳號：000-00-000000 號）開戶基
    本資料、金融卡申請書暨交易明細資料，被害人甲○○、謝
    如靜轉匯之臺灣郵政自動櫃員機交易明細表，被害人丙○○
    之臺灣郵政存簿儲金簿節本各1 份在卷可稽；且依被告前開
    帳戶交易明細資料所載，被害人甲○○於96年12月7日晚間8
    時23分許轉匯之2萬9,987元，旋於同日晚間8 時31分許接續
    跨行提領2萬元、9,900元，而被害人謝如靜於同日晚間8 時
    41分許匯入之5,728元，亦旋於同日晚間8時48分許以跨行提
    領方式取出5,000元，另被害人丙○○於同日晚間10時3分許
    轉入之2萬9,987元，亦於同日晚間10時11分許、10時12分許
    ，遭跨行提領2萬元、9,900元（以上各筆均不含轉帳、跨行
    手續費），其提領款項之時間緊接於各該被害人匯入款項之
    後，足徵被告所持前開帳戶確供該詐騙集團犯詐欺取財犯罪
    ，並收受被害人甲○○、謝如靜、丙○○之匯款，總計6 萬
    5,702元，而以取得贓款之工具，至為明確。
  (二)復按金融存款帳戶，事關存戶個人財產權益之保障，與存戶
    之印鑑章、金融卡結合，其專屬性、私密性更形提高，除非
    本人或與本人具密切之關係者，難認有何理由可自由流通使
    用該存摺、金融卡、印章及密碼，一般人亦均有應妥為保管
    ，恆係吾人日常生活經驗與事理。準此，被告前開帳戶乃因
    辦理薪資轉帳所需，而於94年12月2 日開戶，並請領金融卡
    使用，此有被告前開帳戶開戶基本資料、金融卡申請書各 1
    份附卷足憑，則被告因業務需要而申設前開帳戶，迄至本案
    發生之96年12月7日止，已2年餘，被告對金融存款帳戶之管
    理應有相當認識及生活經驗，當應予妥善保管，以免任由他
    人使用。然者，然被告竟甘冒存摺、金融卡及密碼遭有心人
    士作為犯罪工具利用之危險，以讓他人使用（至被告所辯係
    遭竊云云，詳如後所述），核與一般人管理金融帳戶常情有
    悖，自可預見係供隱瞞其資金流程及行為人身分，以從事詐
    欺犯罪使用，作為詐欺取財收取被害人匯入款項之帳戶無誤
    。是以，被告所持前開帳戶與該詐騙集團後，被害人甲○○
    、謝如靜、丙○○遭詐騙之6萬5,702元，顯不違背被告之本
    意，而具有幫助該詐騙集團實行詐欺犯罪之幫助故意，洵堪
    認定。
  (三)至被告雖以前詞為辮，惟查，被告前於準備程序期日稱有鎖
    匠可證明住家確有遭竊情事，然直至審判期日迄無法提出何
    證據方法以供調查，則其所辯失竊一事是否屬實，已非無疑
    。又者，證人即被告配偶孫少河於另案涉嫌幫助詐欺取財案
    件中之96年12月26日警詢時供稱：伊配偶乙○○於同年月11
    日前往臺灣郵政南龍郵局領款時，經行員告知伊設在台新國
    際商業銀行股份有限公司（下稱台新銀行）南壢分行存款帳
    戶被通報為警示帳戶，遂前往派出所製作筆錄，但不知何時
    遺失云云，然被告嗣於同年月30日警詢時則供稱：前開帳戶
    為伊開戶作為薪資轉帳使用，不知被害人謝如靜、丙○○會
    將款項匯入前開帳戶，現金融卡仍在住家內云云；互核被告
    與其配偶孫少河所述，倘被告已於96年12月11日發現其配偶
    孫少河之台新銀行南壢分行設為警示帳戶，並於同年月26日
    以犯罪嫌疑人身分經警詢問，且被告稱前開帳戶與其配偶孫
    少河之金融帳戶共放一處，當應返家找尋各該金融帳戶現存
    情形，豈有不積極處理以免遭冤屈之理，然被告竟於4 日後
    之96年12月30日為警通知到場詢問時，全盤諉稱不知道云云
    ，就該段期間可得查證之各該金融帳戶保存情形亦未詳實陳
    述，反稱前開帳戶金融卡仍在住家內，就案發經過顯有避重
    就輕情事，是否為掩飾交付前開帳戶與他人使用一事，自有
    可疑。另者，質以被告及其配偶嗣於97年1月9日為警詢問時
    ，反同稱：經警告知後隨即返家找尋，方知各該帳戶存摺、
    金融卡均已遭竊，但失竊正確時間不能確定，僅於購買新鎖
    時經鎖匠告知係遭外力破壞開啟云云，若被告此節所述屬實
    ，則與被告同財共居之配偶孫少河前於96年12月26日製作警
    詢筆錄後，已有找尋各該帳戶情形，被告焉有不知前開帳戶
    亦已遭竊情事，何能於其後之96年12月30日警詢時竟推諉不
    知，益徵被告所辯失竊乙節，顯係事後卸責之詞，不足以採
    。
  (四)另按所謂證據，係指超越一切合理之可疑，足以認定被告確
    有犯罪行為之積極事證而言，被告固無就所辯解之事實負舉
    證證明之義務，然倘被告提出訴訟上不能證明的積極抗辯，
    且不合社會生活上之常態經驗時，對於既已存在的積極罪證
    ，都是不足以用來形成合理懷疑的幽靈抗辯，自非「罪疑惟
    輕」之情形，當不得以此抗辯而排除超越一切合理可疑之積
    極證據。準此，倘被告住家前於96年12月間曾有遭竊情形，
    然依被告及其配偶孫少河所述，除各該帳戶之存摺、金融卡
    有遺失，被告自承在家中仍有現金存在之情下，竟俱無何現
    金等財產損失情事，則何以該竊賊未竊取現金等變現容易物
    品，反逕取個人專屬性極高之金融帳戶，顯與吾人通常認知
    有別，其所辯各節俱不合社會生活常態經驗，對於既已存在
    之積極罪證，自不生阻卻之效力，復無可認有被告所述失竊
    之事實存在，亟難以此而為有利被告之事實認定。
  (五)綜上所述，被告客觀上有幫助詐欺取財之事實，主觀上亦有
    幫助詐欺取財不確定之故意，足堪認定。是本件事證明確，
    被告犯行堪以認定。
三、按幫助犯之成立，主觀上行為人須有幫助故意，客觀上須有
    幫助行為，意即需對於犯罪與正犯有共同之認識，而以幫助
    之意思，對於正犯資以助力，而未參與實施犯罪之行為者而
    言，最高法院75年度臺上字第1509號、88年度臺上字第1270
    號判決意旨可資參照。查被告乙○○將前開帳戶存摺、金融
    卡及密碼提供與真實姓名年籍不詳之成年人，再由該詐騙集
    團之數名成年男女向被害人甲○○、謝如靜、丙○○詐取財
    物，至足認有2名以上之成員共同施用詐術，復渠等有犯意
    之聯絡及行為之分擔，為共同正犯；但被告係以幫助詐欺取
    財之犯意為之，供作贓款匯入、提領之帳戶，僅係就他人之
    詐欺取財犯行提供助力，屬構成要件以外之行為，復查無可
    認與渠等有犯意聯絡、行為分擔情事，自應論以幫助犯。故
    核被告所為，係犯刑法第30條第1項前段、第339 條第1項之
    幫助詐欺取財罪。又被告以一幫助詐欺取財行為，幫助正犯
    詐取被害人甲○○、謝如靜、丙○○之財產法益，為想像競
    合犯，應從一重處斷。聲請意旨雖未就被告所犯幫助詐取被
    害人甲○○財物之犯行於犯罪事實欄敘明，惟被告祇一幫助
    詐欺取財行為，如前所述，該部分核與已敘及之其餘犯罪事
    實，有想像競合犯之裁判上一罪關係，為聲請簡易判決處刑
    效力所及，本院自得併予審理，併此敘明。再被告所為係幫
    助犯，併依刑法第30條第2 項之規定按正犯之刑減輕之。原
    審對被告予以論罪科刑，固非無見，惟原審漏未就被告所犯
    幫助詐取被害人甲○○財物之犯行予以審究，容有未洽，上
    訴人指摘原判決不當，為有理由，應由本院予以撤銷。爰審
    酌被告將帳戶任意交予他人詐騙財物，造成犯罪偵查困難，
    致使此類犯罪手法層出不窮，嚴重危害交易秩序與社會治安
    ，且未賠償被害人詐騙款項，復犯後否認犯行、態度不佳，
    惟念及其甫屆成年，且家庭經濟狀況勉持，及其犯罪之手段
    、素行、生活狀況、智識程度等一切情狀，量處如主文所示
    之刑，並諭知易科罰金之折算標準。
四、另被告乙○○所交付該詐騙集團使用之存摺、金融卡等物，
    雖係其提供充為幫助正犯所用之物，惟存摺、金融卡依銀行
    與客戶之契約，係由銀行提供予客戶使用，客戶結清帳戶時
    須將存摺及提款卡繳回，而客戶如有留存存摺必要時，則由
    銀行於該存摺註記作廢等字樣後，客戶始得留存等情觀之，
    於銀行尚未作廢前，其所有權應仍屬銀行所有。是本件未扣
    案之前開帳戶存摺及金融卡，未經臺灣中小企銀龍潭分行銷
    戶後同意交與被告留存，依上揭說明，尚不得認屬被告所有
    ，爰不為沒收之宣告，附此敘明。
據上論斷，應依刑事訴訟法第455條之1 第1項、第3項、第369條
第1項前段、第364條、第299條第1項前段，刑法第339條第1項、
第30條第1項前段、第2項、第55條、第41條第1 項前段，刑法施
行法第1條之1第1項、第2項前段，判決如主文。
本案經檢察官丁俊成到庭執行職務。
中    華    民    國    97    年    6     月    30    日
                  刑事第六庭  審判長法  官  錢建榮
                                    法  官  宣玉華
                                    法  官  黃翊哲
以上正本證明與原本無異。
本件不得上訴。
                                    書記官  劉霜潔
中    華    民    國    97    年    6     月    30    日
附錄本判決論罪科刑法條：刑法第339條第1項
意圖為自己或第三人不法之所有，以詐術使人將本人或第三人之
物交付者，處5年以下有期徒刑、拘役或科或併科1,000元以下罰
金。（罰金部分，依刑法施行法第1條之1第1項、第2項前段規定
，貨幣單位變更為新臺幣且金額提高為30倍）


司法院資訊處製作；財團法人民間司法改革基金會備份。
